臺灣高等法院刑事判決
108年度上訴字第4161號
上  訴  人  
即  被  告  李建鋒




選任辯護人  魏威凱律師(法扶律師)          
上列上訴人因違反毒品危害防制條例案件，不服臺灣新北地方法
院108年度審訴字第1474號，中華民國108年9月11日第一審判決
（起訴案號：臺灣新北地方檢察署108年度毒偵字第3540號、108
年度偵字第11711號），提起上訴，本院判決如下：
    主  文
原判決撤銷。
李建鋒持有第一級毒品純質淨重十公克以上，累犯，處有期徒刑
壹年貳月。
扣案之第一級毒品海洛因肆包（驗餘含袋毛重合計參拾柒點伍伍
公克）及第二級毒品甲基安非他命肆包（驗餘含袋毛重合計貳佰
貳拾陸點柒捌公克）均沒收銷燬。
    犯罪事實
一、李建鋒明知海洛因、甲基安非他命分係毒品危害防制條例第
    2條第2項第1、2款規定第一、二級之毒品，不得非法持有，
    竟基於持有第一級毒品純質淨重10公克以上之犯意、持有第
    二級毒品純質淨重20公克以上之犯意，於民國108年4月18日
    凌晨2時許，在新北市○○區○○路0段00號6樓友人住處，以通
    訊軟體「FACETIME」向真實姓名年籍不詳之成年人，以新臺
    幣（下同）8萬元、14萬元，購買海洛因及甲基安非他命而
    持有之，嗣經警於同日下午6時50分許，在上址查獲，並扣
    得海洛因4包（純質淨重23.98公克）、甲基安非他命4包（
    純質淨重165.44公克），而悉上情。
二、案經新北市政府警察局刑事警察大隊報告臺灣新北地方檢察
    署檢察官偵查起訴。
    理  由
壹、程序部分
　　檢察官、上訴人即被告李建鋒及其辯護人於本院審判程序中
    ，對於本案相關具有傳聞性質的證據資料，均表示不爭執證
    據能力（見本院卷第372至374頁），且本案所引用的非供述
    證據，也是合法取得，依法均可作為認定犯罪事實的依據。
貳、實體部分
一、上揭犯罪事實，迭據上訴人即被告李建鋒於偵查、原審及本
    院審理時坦承不諱，而被告持有之粉末及白色晶體各4包，
    經鑑驗結果，送驗粉末4包經檢驗均含海洛因成分，淨重34.
    08公克，驗餘淨重34.06公克，純度70.37%，純質淨重23.98
    公克；白色晶體4包均呈第二級毒品甲基安非他命成分，隨
    機抽取編號1鑑定，純度約76%，推估驗前總純質淨重約165.
    44公克等情，有法務部調查局濫用藥物實驗室108年5月9日
    調科壹字第10823009800號函鑑定書及內政部警政署108年5
    月22日刑鑑字第1080037670號鑑定書（見偵11711卷第87頁
    、第93-94頁）在卷以及第一級毒品海洛因及第二級毒品甲
    基安非他命各4包、電子磅秤1臺扣案可資佐憑，是被告之任
    意性自白經上述證據補強，核與犯罪事實相符，堪予採信。
    本案事證明確，被告持有第一級毒品純質淨重10公克以上及
    第二級毒品純質淨重20公克之犯行，洵堪認定，應依法論科
    。
二、論罪
  ㈠核被告所為，係犯毒品危害防制條例第11條第3項之持有第一
    級毒品純質淨重10公克以上暨同條第4項之持有第二級毒品
    純質淨重20公克以上罪。又被告同時取得純質淨重10公克以
    上之海洛因及純質淨重20公克以上之甲基安非他命而持有之
    ，係以一行為觸犯上開二罪名，為異種想像競合犯，應從一
    重之持有第一級毒品純質淨重10公克以上罪處斷。
　㈡被告因施用毒品案件，經臺灣士林地方法院以100年度審易字
    第591號判處有期徒刑9月確定；又因施用毒品案件，經同院
    以100年度審易字第797號判處有期徒刑6月，經上訴後，由
    同院以100年度簡上第176號上訴駁回確定；再因施用毒品案
    件，經同院以100年度審易字第1543號判處有期徒刑8月、8
    月，定應執行有期徒刑1年2月確定；復因施用毒品案件，經
    同院以100年度審易字第1954號判處有期徒刑10月確定；繼
    因施用毒品案件，經臺灣臺北地方法院以101年度審易字第5
    10號判處有期徒刑8月確定；因傷害等案件，經臺灣士林地
    方法院以102年度訴字第86號判處有期徒刑4月、4月確定，
    前揭七宣告刑嗣經同法院以103年度聲字第1584號裁定應執
    行有期徒刑3年5月確定，另因犯施用第二級毒品罪，經臺灣
    臺北地方法院以101年度審易字第510號判處有期徒刑8月確
    定，並與上開應執行之徒刑3年5月接續執行，於104年9月1
    日縮短刑期假釋出監，然前開假釋遭撤銷，甫於105年11月1
    7日執行完畢。有本院被告前案紀錄表附卷可參，是其於受
    有期徒刑之執行完畢後，5年以內故意再犯本案法定刑為有
    期徒刑之罪，係累犯，再其前案構成累犯所犯包含毒品相關
    之罪，不法關聯性甚高，益徵其對刑罰反應力之薄弱，經審
    酌情節，依法加重其刑。
  ㈢被告經警另案緝獲之際，自行向警員供承其有前揭持有海洛
    因及甲基安非他命等犯行，此觀卷附被告警詢筆錄等記載甚
    明，是被告向警員告知其有持有海洛因及甲基安非他命等犯
    行前，警方既無任何得憑以懷疑被告涉犯毒品相關罪嫌之確
    實依據，堪認被告係於有偵查犯罪權限之機關或人員無相當
    證據足以懷疑其涉有上揭加重持有第一、二級毒品犯行前，
    即向警員自首進而接受裁判無訛，依刑法第62條前段規定，
    減輕其刑，並依法先加而後減之。
  ㈣然按毒品危害防制條例第17條第1項規定所稱之「供出毒品來
    源，因而查獲其他正犯或共犯者」，係指犯罪行為人供出與
    「本案」毒品來源有關之其他正犯或共犯資料，使調查或偵
    查犯罪之公務員得據以對之發動調查或偵查程序，並因此而
    確實查獲其人、其犯行者，始足該當，倘僅具開始或移送偵
    查之有嫌疑而已，即與本條項所指之「查獲」不侔。又所謂
    確實查獲其人、其犯行者，雖不以達有罪認定之已無合理懷
    疑存在之程度為必要，必也至少已臻至起訴門檻（最高法院
    102年度台上字第3494號、103年度台上字第1005號判決意旨
    參照）。今被告雖於警詢及偵查中供稱本案毒品來源為綽號
    「小偉」之周君偉及「小烏龜」之林柏君等語(見本院卷第1
    13頁)，然證人周君偉於本院審理中結證稱並無與林柏君共
    同或其個人販賣或免費或代送提供毒品予被告等語明確(見
    本院卷第268、269、271頁)，而林柏君經警查獲後，所涉販
    賣毒品罪嫌則經新北地方檢察署檢察官以108年度偵字第365
    15號、109年度毒偵字第661號不另為不起訴處分(見本院卷
    第165至169頁)。至證人及被告之配偶胡敏媛雖於本院結證
    稱小烏龜有販毒予被告，且小偉有到過家中等語，然其作證
    前已當庭與被告使眼色，已有迴護之情，且所述與上開證人
    周君偉及偵查結果不符，無從為被告有利認定。從而，被告
    之供述未達查獲毒品來源之起訴門檻，自無毒品危害防制條
    例第17條第1項減免刑責之適用，附此敘明。
三、不另為公訴不受理諭知
　㈠公訴意旨另以:被告前因施用毒品案件，經臺灣士林地方法院
    裁定送觀察、勒戒後，認無繼續施用毒品之傾向，於92年3
    月31日執行完畢釋放出所，並由臺灣士林地方法院檢察署（
    現更名為臺灣士林地方檢察署）檢察官以92年度毒偵緝字第
    30號為不起訴處分確定；之後再犯多次施用毒品案件，竟不
    思警悔惕勵，除於上揭時地，購買海洛因及甲基安非他命若
    干而持有外，復基於施用第一級毒品及第二級毒品之犯意，
    於購得海洛因及甲基安非他命當日下午6時45分許，在上址
    樓梯間，以將海洛因及甲基安非他命捲入香煙之方式，施用
    第一級毒品及第二級毒品1次，因認被告涉犯毒品危害防制
    條例第10條第1、2項施用第一級、第二級毒品之輕度行為，
    並分別為其持有第一級毒品純質淨重10公克以上及持有第二
    級毒品純質淨重20公克以上之重度行為所吸收，均不另論罪
    。
  ㈡按刑事訴訟法第303條第1款規定，案件有起訴之程序違背規
    定之情形者，應諭知不受理之判決。此所稱之起訴之程序違
    背規定，係指檢察官提起公訴之訴訟行為於程序上有違法律
    之規定而言。而提起公訴之訴訟行為是否於程序上有違法律
    規定，原則上，固是以起訴時所存在之事項及法律規定為判
    斷，惟檢察官起訴後始發生之情事變更事由，致法院不能為
    實體審理及判決亦屬「起訴之程序違背規定」。又109年1月
    15日修正公布、同年7月15日施行之毒品危害防制條例第20
    條第3項規定，犯第10條之罪於觀察、勒戒或強制戒治執行
    完畢釋放後，3年後再犯第10條之罪者，適用本條前2項之規
    定。上開所謂「3年後再犯」，只要本次再犯（不論修正施
    行前、後）距最近1次觀察、勒戒或強制戒治執行完畢釋放
    ，已逾3年者，即該當之，不因其間有無犯第10條之罪經起
    訴、判刑或執行而受影響。最高法院109年台上字第3826號
    刑事判決意旨可參。
  ㈢行為人初犯施用毒品罪且同時持有超過法定數量毒品之情形
    ，由於觀察勒戒、強制戒治性質上均屬保安處分，與刑事處
    罰未可一概而論，且審判實務上針對同一犯行併予諭知刑罰
    及保安處分之例亦非罕見(例如針對竊盜慣犯同時宣告強制
    工作等)，再依吸收犯之理論架構，受吸收之罪僅係罪質(或
    不法內涵)應為他罪所吸收而不予論罪，非謂受吸收之罪已
    屬不罰。準此，遇有行為人初犯施用毒品罪且同時持有超過
    法定數量毒品之情形，此時由於持有毒品行為已不得逕由施
    用毒品行為所吸收，故法院除應就其所為論以持有法定數量
    以上毒品罪外，另應就施用毒品犯行部分裁定令入勒戒處所
    施以觀察勒戒，二者在處理上並不生任何衝突，更無違反一
    事不二罰原則之慮（本院暨所屬法院98年法律座談會刑事類
    第15號提案研討結果參照）。
  ㈣查被告於毒品危害防制條例施行後，因施用毒品案件，經臺
    灣士林地方法院以91年度毒聲字第1132號裁定送觀察、勒戒
    後，認無繼續施用毒品之傾向，於92年3月31日執行完畢釋
    放出所，並由臺灣士林地方檢察署檢察官以92年度毒偵緝字
    第30號為不起訴處分確定，之後施用毒品犯罪均以刑罰制裁
    (見上述貳二㈡)，有本院被告前案紀錄表可查，是其本案施
    用第一及第二級毒品犯行，距其上開觀察勒戒已逾3年，揆
    諸上揭判決意旨，其施用毒品罪且同時持有超過法定數量毒
    品之情形，法院除應就其所為論以持有法定數量以上毒品罪
    外，施用毒品犯行部分，仍應依修正後之毒品條例第20條第
    3項、現行第24條等規定，由檢察官基於一次性之整體規劃
    而重啟處遇程序，視被告個案情形，是否適合「觀察、勒戒
    或強制戒治」或給予「附命完成戒癮治療緩起訴處分」之機
    會。
  ㈤從而，被告施用毒品部分，檢察官未為上開合義務性之裁量
    處遇，應認本件起訴程序違背規定，且無從補正，原應為公
    訴不受理判決，然檢察官認此施用部分與前開起訴經論罪持
    有純質淨重一定數量毒品之犯行間，有吸收犯之實質上一罪
    關係，爰不另為公訴不受理之諭知，併此敘明。
參、撤銷改判之理由
一、原審以被告持有上揭一定數量之毒品犯行，事證明確，據以
    論罪科刑，固非無見。惟被告施用毒品犯行部分應由檢察官
    為義務性處遇裁量，法院無從替代，應認檢察官起訴違背規
    定，且無從補正，原審未及適用新法，而為不另論罪之諭知
    ，自有未合。被告上訴以有毒品危害防制條第17條第1項之
    適用，要無理由，然原判決既有上述違法之處，仍應由本院
    將原判決撤銷改判。
二、爰以行為人責任為基礎，並審酌被告多次施用毒品，不知戒
    絕，可見其對毒品之依賴甚深，竟為供己施用而持有純質淨
    重逾23公克之海洛因及純質淨重逾165公克之甲基安非他命
    ，其行為對社會之潛在危害非微，本不宜輕縱之，惟念及被
    告犯後尚知自首供承犯行，態度尚可，兼衡酌其犯罪之目的
    、手段與持有毒品期間、行為時未受特別刺激、平日生活與
    工作狀況、智識程度等一切情狀，量處如主文第二項所示之
    刑。扣案之海洛因4包（驗餘含袋毛重合計37.55公克）、甲
    基安非他命4包（驗餘含袋毛重合計226.78公克)，分屬查獲
    之第一、二級毒品已如前述，均應依毒品危害防制條例第18
    條第1項前段規定宣告沒收銷燬。另包裹前開毒品之夾鏈袋
    ，雖係被告用於包裝毒品，防止毒品裸露、逸出及受潮，以
    便其持有及施用，即便鑑驗仍會有極微量之毒品殘留而難以
    析離，仍應依毒品危害防制條例第18條第1項前段規定，一
    併諭知沒收銷燬。至上揭海洛因、甲基安非他命經鑑定機關
    取樣鑑驗用罄部分既已滅失，不另宣告沒收銷燬。
據上論斷，應依刑事訴訟法第369條第1項前段、第364條、第299
條第1項前段，判決如主文。
本案經檢察官陳香君提起公訴，檢察官越方如到庭執行職務。
中　　華　　民　　國　　109 　年　　12　　月　　29　　日
                  刑事第二十三庭審判長法　官  許永煌
                                      法　官  雷淑雯
                                      法　官  吳定亞
以上正本證明與原本無異。
如不服本判決，應於收受送達後20日內向本院提出上訴書狀，其
未敘述上訴之理由者並得於提起上訴後20日內向本院補提理由書
（均須按他造當事人之人數附繕本）「切勿逕送上級法院」。
                                      書記官  郭侑靜
中　　華　　民　　國　　109 　年　　12　　月　　30　　日
附錄：本案論罪科刑法條全文 
毒品危害防制條例第11條
持有第一級毒品者，處3年以下有期徒刑、拘役或新臺幣5萬元以
下罰金。
持有第二級毒品者，處2年以下有期徒刑、拘役或新臺幣3萬元以
下罰金。
持有第一級毒品純質淨重十公克以上者，處1年以上7年以下有期
徒刑，得併科新臺幣1百萬元以下罰金。
持有第二級毒品純質淨重二十公克以上者，處6月以上5年以下有
期徒刑，得併科新臺幣70萬元以下罰金。
持有第三級毒品純質淨重二十公克以上者，處3年以下有期徒刑
，得併科新臺幣30萬元以下罰金。
持有第四級毒品純質淨重二十公克以上者，處1年以下有期徒刑
，得併科新臺幣10萬元以下罰金。
持有專供製造或施用第一級、第二級毒品之器具者，處1年以下
有期徒刑、拘役或新臺幣1萬元以下罰金。